ACORDAO-COMPLETO-2415961

ACÓRDÃO 1648/2020 ATA 23/2020 - PLENÁRIO

VISTOS, relatados e discutidos estes autos de denúncia a respeito de possíveis irregularidades praticadas pela administração do Hospital Central do Exército e apuradas no âmbito do TC Processo 034.746/2016-1, bem como acerca de eventual descumprimento de determinações prolatadas via Acórdão 10370/2017-TCU-Segunda Câmara,
ACORDAM os Ministros do Tribunal de Contas da União, reunidos em sessão de Plenário, ante as razões expostas pelo Relator, em:
9.1. não conhecer a presente documentação como denúncia;
9.2. levantar a chancela de sigiloso que recai sobre os autos após a decisão definitiva sobre a matéria, nos termos do §1º do art. 236 do Regimento Interno do Tribunal; 
9.3. dar ciência deste Acórdão ao denunciante e ao Hospital Central do Exército;
9.4. arquivar o presente processo, com fundamento no art. 169, inciso III, do Regimento Interno do Tribunal.

Denúncia a respeito de possíveis irregularidades praticadas pela administração da entidade, bem como acerca de eventual descumprimento de determinações prolatadas pelo TCU.

Hospital Central do Exército.

3. Interessados/Responsáveis:
3.1. Interessado: Identidade preservada (art. 55, caput, da Lei n. 8.443/1992).
3.2. Responsável: Identidade preservada (art. 55, caput, da Lei n. 8.443/1992).

13.1. Ministros presentes: José Mucio Monteiro (Presidente), Walton Alencar Rodrigues, Benjamin Zymler, Augusto Nardes, Aroldo Cedraz, Raimundo Carreiro, Ana Arraes e Bruno Dantas.
13.2. Ministros-Substitutos presentes: Augusto Sherman Cavalcanti (Relator), Marcos Bemquerer Costa, André Luís de Carvalho e Weder de Oliveira.

AUGUSTO SHERMAN

Adoto, como relatório, excerto da instrução elaborada por Auditor Federal lotado na SecexDefesa (peça 30) , anuída pelos dirigentes da unidade (peças 31-32) : 
"INTRODUÇÃO
1.	Cuidam os autos de denúncia a respeito de possíveis irregularidades praticadas pela administração do Hospital Central do Exército e apuradas no âmbito do TC Processo 034.746/2016-1, bem como acerca de eventual descumprimento de determinações prolatadas via Acórdão 10370/2017-TCU-Segunda Câmara.
HISTÓRICO
2. 	A presente denúncia não versa sobre matéria desconhecida pelo TCU, porquanto já tratada nos autos do TC Processo 034.746/2016-1, que cuidou de representação sobre supostas irregularidades concernentes ao mesmo objeto. Naquela oportunidade, a 2ª Câmara decidiu, por meio do Acórdão 10370/2017, de relatoria do Ministro-substituto André Luís de Carvalho, in Ata 45/2017 (peça 126 do TC Processo 034.746/2016-1) , transcrito a seguir naquilo que interessa:
	9.1. não conhecer da presente representação, já que, pela busca da mera tutela de interesses puramente privados, não foram atendidos os requisitos legais e regimentais de admissibilidade, dando por prejudicado, então, o correspondente pedido de cautelar suspensiva;
9.2. determinar que, por intermédio do Centro de Controle Interno do Exército e a partir das falhas relatadas pela Comissão Regional de Obras da 1ª Região Militar (CRO/1ª RM) , nos Relatórios Circunstanciados do Estado Atual das Obras para o Contrato 01/2014 e o Contrato 02/2014, o Comando Militar do Leste (CML) adote as seguintes providências:
9.2.1. exclua, nos aludidos relatórios, a aplicação dos descontos fornecidos pela contratada sobre o preço de referência, no âmbito dos respectivos certames, já que isso tende a contrariar os arts. 3º, 4º e 5º do Decreto n.º 7.983, de 8 de abril de 2013;
9.2.2. atente para o item 9.2 do Acórdão 942/2014-TCU-Plenário no sentido de que os itens executados (com especificações divergentes e quantidades superiores aos parâmetros previstos no projeto básico) devem se restringir a situações específicas e tecnicamente justificadas;
9.2.3. atente para as exigências previstas no art. 67, § 1º, da Lei nº 8.666, de 1993, durante a fiscalização da execução dos contratos, promovendo o fiel registro pelo fiscal responsável de todas as ocorrências observadas no empreendimento, já que, no presente caso, não teriam sido encontrados os diários de obra e os boletins de medição para o Contrato 01/2014 e o Contrato 02/2014, nem os documentos comprobatórios da fiscalização realizada sobre o empreendimento, em dissonância, assim, com a jurisprudência do TCU (v.g. Acórdão 8140/2012-TCU-Segunda Câmara, Acórdão 6462/2011-TCU-Primeira Câmara, e Acórdão 2183/2009-TCU-Plenário) ; 
9.2.4. apure, no prazo de 60 (sessenta) dias contados da ciência desta deliberação, seja por meio do aludido processo de sindicância para o reconhecimento de dívida (já em andamento desde 2015) , seja por meio de outro procedimento administrativo específico, a ocorrência das falhas consubstanciadas no direcionamento dos recursos vinculados ao Contrato 01/2014 e ao Contrato 02/2014 para o pagamento de obras inerentes a outros contratos, aí compreendidas, entre outras, as obras de Emergência e as obras do Setor 14, promovendo, se for o caso, a instauração da devida tomada de contas especial, no caso, por exemplo, de terem sido feitos pagamentos às contratadas em valores superiores à totalização dos itens de serviço executados;
9.3. determinar que, no prazo de 60 (sessenta) dias contados da ciência desta deliberação, o Comando Militar do Leste, em conjunto com o Cento de Controle Interno do Exército e com a Comissão Regional de Obras da 1ª Região Militar, adote as medidas necessárias para exigir do Hospital Central do Exército a efetiva correção das falhas consistentes na deterioração das parcelas de obras já executadas, no âmbito do Contrato 01/2014 e do Contrato 02/2014, diante, sobretudo, das seguintes falhas: (i) possível ausência de controle do acesso às obras, (ii) existência de diversos itens de serviços executados, em estado de deterioração, e (iii) acondicionamento de material em condições inadequadas;
9.4. determinar que, no prazo de 60 (sessenta) dias contados da ciência desta deliberação, o Hospital Central do Exército promova as seguintes medidas:
9.4.1. evite a deterioração das parcelas de obras já executadas, no âmbito do Contrato 01/2014 e do Contrato 02/2014, diante, sobretudo, da possível ausência de controle do acesso às obras, da existência de diversos itens de serviços executados, em estado de deterioração, e do acondicionamento de material em condições inadequadas, já que a administração contratante tem o dever de evitar a deterioração das parcelas já executadas, sob pena de responsabilização dos respectivos gestores, em sintonia, por exemplo, com o item 9.4 do Acórdão 3273/2012-TCU-Plenário;
9.4.2. realize, se for o caso, os eventuais procedimentos licitatórios destinados à conclusão das obras no Centro de Tratamento Intensivo (CTI) e na Unidade Coronariana, a partir da indigitada paralisação do Contrato 01/2014 e do Contrato 02/2014;
9.4.3. atente para a necessidade de, nas contratações das obras para a conclusão do Centro de Tratamento Intensivo (CTI) e da Unidade Coronariana, observar o Decreto nº 7.983, de 2013, e a jurisprudência do TCU no sentido de considerar, como limite de valores para os custos unitários, a mediana dos valores correspondentes no Sinapi ou em outro sistema de referência de custo desenvolvido por órgãos e entidades da administração federal e aprovado pelo Ministério do Planejamento, Desenvolvimento e Gestão, salientando que a adaptação das composições de custos dos sistemas oficiais e a pesquisa de mercado devem ser utilizadas, supletivamente e com as devidas justificativas, para fazer frente a eventuais peculiaridades do empreendimento, em sintonia, por exemplo, com os Acórdãos, 147/2013, 454/2014 e 595/2017, do Plenário;
9.5. determinar que a unidade técnica informe a ora representante (Riparo Construções e Instalações Ltda.) sobre a necessidade de, doravante, não incorrer na inaceitável prática de eventual má-fé processual, diante da contumaz reinserção de documentos repetidos no presente processo, já que, nesse caso, ela poderia ser responsabilizada até mesmo pela aplicação da multa legal, nos termos do Regimento Interno do TCU e do Código de Processo Civil, em consonância com o precedente veiculado no bojo do Acórdão 261/2012-TCU-Plenário;
9.6. determinar que, no prazo de 70 (setenta) dias contados da ciência desta deliberação, o Comando Militar do Leste, em conjunto com o Hospital Central do Exército, a Comissão Regional de Obras da 1ª Região Militar e o Centro de Controle Interno do Exército, informe o TCU sobre o resultado das medidas adotadas em cumprimento aos itens 9.2 a 9.4 deste Acórdão;
9.7. determinar que, no prazo de 70 (setenta) dias contados da ciência desta deliberação, o Hospital Central do Exército (HCE) apresente, ao TCU, o registro promovido pelo correspondente fiscal responsável, com todas as ocorrências observadas no aludido empreendimento, além de apresentar os diários de obra e os boletins de medição para o Contrato 01/2014 e o Contrato 02/2014, acompanhados dos documentos comprobatórios da fiscalização realizada sobre esse empreendimento;
9.8. determinar que, no prazo de 90 (noventa) dias contados da ciência desta deliberação, a competente Inspetoria de Contabilidade e Finanças do Exército (ICFEx) se manifeste conclusivamente sobre a ocorrência, ou não, de sobrepreço ou superfaturamento no âmbito do Contrato 01/2014 e do Contrato 02/2014, avaliando o correspondente memorial de cálculo apresentado pela CRO-1ª RM e o registro promovido pelo correspondente fiscal responsável, com todas as ocorrências observadas no aludido empreendimento, além dos diários de obra e dos boletins de medição para os aludidos contratos, com os documentos comprobatórios da fiscalização realizada sobre esse empreendimento, entre outros documentos tendentes a revelar a ocorrência, ou não, do eventual sobrepreço ou superfaturamento, de sorte a informar o TCU, ao final desse prazo, sobre a eventual ocorrência de irregularidades com prejuízo ao erário sobre os aludidos contratos, devendo se manifestar, ainda, sobre o efetivo cumprimento das determinações contidas no item 9.4 deste Acórdão pelo HCE;
9.9. enviar a cópia deste Acórdão, acompanhado do Relatório e da Proposta de Deliberação que o fundamenta, aos seguintes destinatários:
9.9.1. Centro de Controle Interno do Exército (CCIEx) e Inspetoria de Contabilidade e Finanças do Exército (ICFEx) ;
9.9.2. Hospital Central do Exército (HCE) ;
9.9.3. Comissão Regional de Obras da 1ª Região Militar;
9.9.4. Comando Militar do Leste;
9.9.5. Riparo Construções e Instalações Ltda.; e
9.10. arquivar o presente processo, nos termos do art. 169, II, do RITCU, sem prejuízo de determinar que a Secex/RJ promova o efetivo monitoramento de todas as determinações proferidas neste Acórdão. (grifos e destaques acrescidos) 
3. 	Esse processo foi encerrado e arquivado, sendo autuado o processo TC Processo 004.709/2018-7, para monitoramento das determinações contidas no Acórdão 10370/2017-TCU-Segunda Câmara, relator Ministro-substituto André Luís de Carvalho.
4. 	Em 31/07/2018, foi proferido o Acórdão 6863/2018-TCU-Segunda Câmara, relator Ministro-substituto André Luís de Carvalho, julgado por relação, in Ata 27/2018 (peça 23, TC Processo 004.709/2018-7) , reproduzido adiante no que importa:
Considerando que os presentes autos cuidam de monitoramento das determinações prolatadas ao Comando Militar do Leste, ao Centro de Controle Interno do Exército, à Comissão Regional de Obras da 1ª Região Militar e ao Hospital Central do Exército por intermédio do Acórdão 10.370/2017 prolatado pela 2ª Câmara do TCU, ao apreciar a representação, com pedido de cautelar suspensiva, formulada pela Riparo Construções e Instalações Ltda. e autuada sob o TC-Processo 034.746/2016-1, diante da rescisão unilateral dos Contratos 01/2014 e 02/2014, tendo os itens 9.2, 9.3, 9.4, 9.6, 9.7 e 9.8 do referido acórdão sido proferidos no seguinte sentido: (já transcritos retro) 
 (...) 
Considerando que, nas suas respostas, o Comando Militar do Leste, o Hospital Central do Exército, a 1ª Inspetoria de Contabilidade e Finanças do Exército, a Comissão Regional de Obras da 1ª Região Militar e o Hospital Central do Exército, respectivamente, apresentaram os esclarecimentos com a documentação sobre o cumprimento do item 9.2.1 (foram apresentados os cálculos com e sem desconto sobre o preço de referência) , dos itens 9.2.2 e 9.2.3 (foram encaminhados os ofícios com a exigência do respectivo cumprimento) , dos itens 9.3 e 9.4.1 (anúncio de providências para manter as parcelas de obras já executadas seguras e conservadas, com a ressalva sobre a impossibilidade de novas intervenções em virtude de decisões judiciais) e dos itens 9.4.2 e 9.4.3 (nova concorrência paralisada em virtude de ações judiciais) ;
	
Considerando que, no parecer acostado à Peça nº 21, a unidade técnica manifestou a sua concordância em relação ao adequado cumprimento das citadas determinações, com a ressalva em relação aos impedimentos decorrentes das aludidas ações judiciais em trâmite;
Considerando que, em relação à apuração de provável direcionamento dos recursos vinculados aos Contratos 01/2014 e 02/2014 para o pagamento de obras inerentes a outros contratos (item 9.2.4 do acórdão) , foi informada pelo Hospital Central do Exército, por meio do Ofício DIEx n.º 08/18 - Asse Ap As Jurd/HCE, de 7/3/2018 (Peça nº 20) , a conclusão da sindicância no sentido de não subsistir crédito em favor da Riparo Construções e Instalações Ltda., e de estar em andamento as novas apurações para 'ratificar ou retificar o valor do dano ao erário, identificar os responsáveis concedendo o contraditório e ampla defesa aos arrolados, confirmar ou não a participação da empresa no dano, estando em curso 02 (dois) processos administrativos um no âmbito do Comando da 1ª Região Militar e outro junto a este hospital', em vista do resultado de auditorias realizadas;
Considerando que, a despeito dessa informação sobre as apurações ainda em andamento, a 1ª ICFEx, após ter sido demandada sobre a ocorrência, ou não, de sobrepreço ou superfaturamento nos referidos contratos (item 9.8 do acórdão) , informou, por meio do Ofício n.º 2-S2/Subchefia/Chefia, de 9/4/2018 (à Peça 19) , que a Comissão Regional de Obras da 1ª Região Militar (CRO/1) , no âmbito de perícia técnica de 19/3/2018, teria apurado o superfaturamento no serviço de engenharia para a restauração do Centro de Tratamento Intensivo sob o valor de R$ 393.681,53 (trezentos e noventa e três mil, seiscentos e oitenta e um reais e cinquenta e três centavos) e no serviço de engenharia para a restauração do Centro Cardiovascular (hemodinâmica-coronária) sob o valor de R$ 39.078,69 (trinta e nove mil, setenta e oito reais e sessenta e nove centavos) ;
Considerando que, inobstante a conclusão pelo superfaturamento existente nos dois contratos, não foram apresentadas informações sobre as providências em andamento para a recuperação do dano ao erário, aí incluída a eventual instauração da respectiva tomada de contas especial;
Os Ministros do Tribunal de Contas da União, reunidos em Sessão de 2ª Câmara, ACORDAM, por unanimidade, com fundamento no art. 143, inciso V, alínea 'a', do Regimento Interno do TCU, aprovado pela Resolução nº 246/2011, em considerar apenas parcialmente cumpridas as determinações prolatadas ao Comando Militar do Leste e ao Hospital Central do Exército, por meio dos itens 9.2 a 9.4 e 9.8 do Acórdão 10370/2017-TCU-Segunda Câmara, no âmbito do TC-Processo 034.746/2016-1, e proferir as determinações abaixo indicadas, de acordo com os pareceres emitidos nos autos:
 (...) 
1.7. Determinações:
1.7.1. determinar ao Comando Militar do Leste em conjunto com o Hospital Central do Exército que promovam a efetiva recuperação do dano ao erário apurado nos autos, ainda que pela respectiva instauração da tomada de contas especial, no prazo de até 180 (cento e oitenta) dias contados da ciência deste Acórdão, devendo informar o TCU sobre o resultado dessa medida ao final do referido prazo;
1.7.2. determinar à Secex-RJ que:
1.7.2.1. prossiga com o monitoramento sobre as medidas em andamento, com especial atenção para a recuperação do dano ao erário apurado nos autos, aí incluída a instauração da respectiva tomada de contas especial, tendo em vista as informações acostadas às Peças nos 19 e 20 dos autos, sem prejuízo de representar ao TCU no caso da ausência de solução para as irregularidades; e
1.7.2.2. envie a cópia do presente Acórdão, acompanhado do parecer da unidade técnica, ao Comando Militar do Leste e ao Hospital Central do Exército. (grifos e destaques acrescidos) 
5. 	Após a análise das respostas a diversas diligências aos órgãos jurisdicionados demandados, a unidade técnica concluiu que (peça 95, TC Processo 004.709/2018-7) :
	a) conforme o Ofício 84-SAGEF/CCIEx, de 2/10/2019, foram instauradas, nos termos das Portarias 002 e 004-TCES5.12-Asse Ap As Jurd/lª RM, de 27/5 e 10/7/2019, no Sistema e-TCE, os processos 3.214/2019 e 2.800/2019, que tratam respectivamente da Unidade Coronariana e do Centro de Tratamento Intensivo (peça 90, TC Processo 004.709/2018-7) , os quais se encontram em situação de elaboração do relatório de auditoria, tendo como unidade técnica no TCU a Secretaria de Controle Externo de Tomada de Contas Especial, considerando-se atendida a determinação constante do subitem 1.7.1 do Acórdão 6863/2018-TCU-Segunda Câmara.
	b) em relação às determinações descritas nos subitens 9.5 a 9.7 do Acórdão 10370/2017-TCU-Segunda Câmara, da relatoria do Ministro-Substituto André Luís de Carvalho (item 2 desta) :
	b.1) a determinação contida no subitem 9.5 foi cumprida através do Ofício 3.878/2017-TCU/SECEX-RJ, de 13/12/2017, enviado à Riparo Construções e Instalações Ltda. (peças 93-94, TC Processo 004.709/2018-7) ;
	b.2) a determinação constante do subitem 9.6, que trata do prazo estabelecido para cumprimento dos subitens 9.2 a 9.4, os quais foram considerados parcialmente atendidos pelo Acórdão 6863/2018-TCU-Segunda Câmara (peça 23, TC Processo 004.709/2018-7) , também foi cumprida; e 
	b.3) a determinação presente no subitem 9.7 pode ser considerada prejudicada, porquanto o HCE informou que não foram localizados nem os diários de obra, nem os boletins de medição relativos aos Contratos 01 e 02/2014 (peça 11, p. 1-3, TC Processo 004.709/2018-7) , e considerando que a apuração da ocorrência de sobrepreço e/ou superfaturamento foi atingida por intermédio das sindicâncias e das respectivas tomadas de contas especial, considera-se que tais documentos não são mais necessários.
6. 	Nesse sentido foi a manifestação do titular da unidade técnica (peça 97) , a qual resta pendente de apreciação pelo colegiado da 2ª Câmara desde de 06/01/2020.
EXAME DE ADMISSIBILIDADE
7.	Preliminarmente, verifica-se que a documentação apresentada, apesar de preencher os requisitos de admissibilidade constantes no art. 235 do Regimento Interno do TCU (RI/TCU) , referentes a responsável sujeito a sua jurisdição, estar redigida em linguagem clara e objetiva, conter nome legível e a qualificação do denunciante, bem como encontrar-se acompanhada do indício concernente à irregularidade ou ilegalidade denunciada, quanto ao seu objeto, se afasta das competências do TCU (peça 4) .
8.	Conforme pode ser conferido no decorrer da análise, o caso em tela revela conexão com o assunto tratado no âmbito do TC Processo 034.746/2016-1, onde ficou registrado que aquele representante buscava resolver seu conflito em relação aos contratos 1 e 2/2014, firmados com a administração do Hospital Central do Exército. O fato ainda é corroborado por 76 ações judiciais ajuizadas por ele contra o HCE.
9. 	Ainda que qualquer cidadão possua legitimidade para denunciar irregularidades ou ilegalidades perante o Tribunal, consoante disposto no art. 234 do RI/TCU, é consabido que não se inclui entre as competências constitucionais do TCU a solução de controvérsias instaladas no âmbito de contratos firmados entre seus jurisdicionados e terceiros ou a prolação de provimentos jurisdicionais reclamados por particulares para a salvaguarda de seus direitos e interesses subjetivos, salvo se, de forma reflexa, esses litígios atingirem o patrimônio público ou causarem prejuízo ao erário (v. g. Acórdão 3154/2019-TCU-Plenário, relator Ministro Raimundo Carreiro; Acórdão 332/2016-TCU-Plenário, relator Ministro Bruno Dantas; Acórdão 875/2014-TCU-Primeira Câmara, relator Ministro Walton Alencar Rodrigues) .
10. 	Tal restrição quanto à competência fiscalizatória a cargo do TCU encontra-se estampada no item 13 do anexo I à Portaria - Segecex 12/2016, que aprova orientações para autuação, instrução e exame de denúncias e representações.
11.	Neste incidente específico, o denunciante, irresignado com o desfecho da representação que já tratou do mesmo objeto, cuja síntese processual foi apresentada no histórico (itens 4-8 desta) , se limita a reclamar providências ínsitas aos contratos 1 e 2/2014, nos quais detém interesses subjetivos na sua resolução, conforme será visto adiante.
12. 	Por essa razão, a presente documentação não merece ser admitida como denúncia, em razão de seu objeto não se incluir entre as competências do TCU, conforme orientação normativa contida no item 13 do anexo I à Portaria - Segecex 12/2016.
EXAME TÉCNICO
13.	Em síntese, o denunciante alega que:
	a) as obras do CTI e Unidade Coronariana no HCE estão paralisadas desde 27/07/2015, com equipamentos de ar condicionado central da ordem de R$ 5.000.000,00 expostos ao tempo, sem a devida proteção (peça 4, p. 3) ;
	b) os pacientes graves do CTI permanecem internados em instalações provisórias no 4° andar do bloco de agudos do HCE, desde junho de 2014 (peça 4, p. 3) ;
	c) os pacientes com cardiopatias permanecem internados nas instalações provisórias da unidade coronariana no setor de fisioterapia do HCE, acarretando graves riscos à vida dos internados, porque não possuem ar condicionado filtrado por Filtros HEPA, sujeitando-os a possíveis infecções respiratórias que não possuíam antes de ser internados (peça 4, p. 3) ;
	d) a Associação Brasileira de Normas Técnicas (ABNT) , por meio da norma 7256, dividiu os ambientes hospitalares em críticos, semicríticos e não críticos, definindo para cada um deles regras específicas no que diz respeito ao controle de temperatura, umidade relativa e contaminação, tornando obrigatória a utilização de filtros de ar-condicionado em salas cirúrgicas e pós-operatórias, unidades de terapia intensiva (UTI) , prontos-socorros, unidades neonatais e de pediatria (peça 4, p. 4) ;
	e) a filtragem do ar é obrigatória e o sistema que deve estar instalado deve possuir filtro absoluto HEPA, de extrema importância ante a pandemia causada por COVID19 (peça 4, p. 4) ;
	f) nas instalações provisórias do CTI e da unidade coronariana, o condicionamento do ar é realizado por meio de aparelhos tipo split e de janela, sem filtro para a eliminação de vírus, como o COVID19 e bactérias (peça 4, p. 4) ;
	g) há risco de morte por eletrocussão, por falta de um sistema IT médico, que é um tipo de instalação elétrica que utiliza transformador de separação e dispositivo de supervisão de isolamento (DSI) , exigido em alguns ambientes de assistência médica especializada, como salas de cirurgia, tratamento intensivo (UTIs e CTIs) e serviços críticos como hemodinâmica (caso da unidade coronariana, onde existe esse Serviço no HCE) (peça 4, p. 4-5) ;
	h) a reforma do CTI, de acordo com as normas preconizadas pela Agência de Vigilância Sanitária (Anvisa) , foi iniciada, via Contrato 1/2014 (pregão 29/2013) , por etapas, sendo suspensa por solicitação da divisão de medicina do HCE, em virtude dos incômodos decorrentes da poeira e do barulho (peça 4, p. 5) ;
	i) o então diretor do HCE, General de Brigada Médico Vitor Cesar Furley dos Santos, com o consentimento da Diretoria de Saúde, determinou que parte dos recursos da obra do CTI fosse destinada para adaptação de duas alas do bloco de agudos, servindo, provisoriamente, durante a execução da obra contratada, como unidade fechada de CTI, caracterizando desvio de objeto, o qual também se verificou na obra da unidade coronariana (contrato 2/2014, precedida do pregão 30/2013) , instalada provisoriamente no setores de fisioterapia e ortopedia do HCE (peça 4, p. 5-6) ;
	j) além desses, houve também desvios de objeto dos contratos citados supra para conclusão de obras no setor de emergências e setor 14 do HCE, objeto do contrato 57/2014, culminando na suspensão temporária dos serviços do CTI e da unidade coronariana, bem como na rescisão unilateral sem a indenização dos serviços prestados nos desvios de objeto, que motivou a judicialização da controvérsia perante a Justiça Federal (peça 4, p. 6-7) ;
	k) a direção do HCE agiu de forma antiética perante o TCU, enviando informações que não correspondem à verdade material, para justificar o cumprimento das determinações constantes dos subitens 9.4.1 e 9.4.2, relativas à conservação de material adquirido e à conclusão das obras referentes ao CTI e à unidade coronariana do HCE que restaram paralisadas (peça 4, p. 7) ;
	l) não ser verdadeira a informação de que o Cel R/1 Marcos Costa de Vasconcellos não foi encontrado, por se tratar de prestador de tarefa por tempo certo, com residência conhecida em Niterói e ter prestado várias vezes depoimentos no HCE em sindicâncias, tendo cadastro com endereço, telefone fixo e celular e endereço eletrônico e até 03/06/2015 prestou serviços ao HCE, sendo substituído pelo Major José João de Azevedo Junior, novo fiscal dos contratos relativos às obras vergastadas (peça 4, p. 8-9) ;
	m) não ter restado claro se as rescisões unilaterais dos contratos 1 e 2/2014 pelo HCE foram justas e legais, conforme se extrai do item 17 do Voto condutor do Acórdão 10370/2017-TCU-Segunda Câmara, relator Ministro-substituto André Luís de Carvalho (peça 4, p. 10) ;
	n) os fatos denunciados aconteceram na direção do General Falcão, atual diretor de saúde do Exército, e que as faturas relativas às obras paralisadas estavam liquidadas em abril de 2015 e foram retiradas da ordem cronológica de pagamento em 03/06/2015, em descumprimento ao art. 5°, da Lei 8.666/93, fato comprovado perante a Justiça Federal em sede de ação de antecipação de prova (peça 4, p. 11) ;
	o) faltavam aproximadamente 90 dias para concluir as obras do CTI e 120 dias para as da unidade coronariana, quando arbitrariamente o então ordenador de despesas do HCE, TC Maurício, anulou as liquidações sem prévia justificativa, paralisando essas obras, que restam inconclusas há mais de quatro anos, provocando a deterioração dos equipamentos de ar condicionado que já estão enferrujando (peça 4, p. 11) ;
	p) o equipamento de hemodinâmica, previsto para ser instalado em uma sala híbrida que constava do contrato relativo à obra da unidade coronariana, foi entregue e instalado em 2018 no Hospital Militar de Área de Porto Alegre (HMAPA) , muito tempo após ter sido adquirido, não tendo sido relatado tal fato ao TCU (peça 4, p. 13) ;
	q) provavelmente será necessário refazer a estrutura dessa sala que estava quase acabada antes da paralisação, para atender as novas especificações do equipamento de hemodinâmica a ser adquirido, com evidente prejuízo ao erário (peça 4, p. 13) ;
	r) o desaparecimento do livro registro de ocorrências, projetos executivos e do diário das obras relativas aos contratos 1 e 2/2014 teve por finalidade excluir, de forma antiética, a responsabilidade da gestão do General Falcão (peça 4, p. 16) ;
	s) houve prática antiética do OD do HCE, que transferiu a responsabilidade do Major Azevedo para o Cel Vasconcellos, sem sequer contactá-lo para que pudesse solicitar o que fosse necessário, ocultando o verdadeiro responsável pelo delito previsto no art. 321, do Código Penal Militar (peça 4, p. 17) ;
	t) foi agir antiético do ordenador de despesas do HCE não ter informado para o TCU que as medições das obras realizadas eram lançadas vitualmente no SIAFI/SIASG, ou seja, devidamente guardadas, podendo ser consultadas em qualquer época, dispensando-se a necessidade de serem impressas (peça 4, p. 20) ;
	u) não houve realmente comprovação de que a administração do HCE cumpriu a determinação constante do subitem 9.4.1 do Acórdão 10370/2017-TCU-Segunda Câmara, relator Ministro-substituto André Luís de Carvalho, no sentido de evitar a deterioração das parcelas de obras já executadas, mormente as relacionadas à conservação e proteção dos equipamentos externos de ar condicionado central, que reclamam manutenção periódica e preditiva (peça 4, p. 21-23) ;
	v) também não representam a verdade as declarações do OD do HCE, via Ofício n° 6-Contratos/DA/Dpt Adm, de 31/01/2018, quanto a não alteração das áreas relacionadas às obras dos contratos 1 e 2 /2014, porquanto estão sendo utilizadas inclusive pela Companhia Nacional de Serviços (CNS) , empresa contratada pelo HCE para prestar serviços de limpeza e copeiragem, acarretando o desaparecimento de materiais, insumos e ferramentas, documentados na notificação extrajudicial (peça 2) , apresentada ao diretor do HCE em 1°/12/2017 (peça 4, p. 23-26) ;
	x) não há decisões judiciais que impeçam a realização de licitações para o prosseguimento das obras não acabadas (peça 4, p. 26) ;
14. 	Diante do exposto, requer (peça 4, p. 29) a admissibilidade da denúncia, bem como 
	a) sejam tomadas providências para que a Administração Militar do HCE forneça informações verdadeiras, apurando-se a razão de não ter sido cumprida totalmente a determinação para preservação dos serviços e equipamentos das obras do CTI e Unidade Coronariana;
	b) seja apurado possível dano ao erário na transferência do angiógrafo do HCE para o HMAPA.
Do cumprimento às determinações exaradas no Acórdão 10370/2017-TCU-Segunda Câmara
15. 	Compulsando o Acórdão 6863/2018-TCU-Segunda Câmara, relator Ministro-substituto André Luís de Carvalho, julgado por relação, in Ata 27/2018 (peça 23, TC Processo 004.709/2018-7) , verifica-se que foram consideradas cumpridas as determinações constantes do Acórdão 10370/2017-TCU-Segunda Câmara, relativas aos itens 9.2, 9.3, 9.4 e 9.8, incluindo seus subitens.
16. 	Destaca-se entre elas a do subitem 9.4.1, no sentido de o HCE evitar a deterioração das parcelas de obras já executadas, no âmbito do Contrato 01/2014 e do Contrato 02/2014. Esse subitem coincide com um dos pedidos formulados pelo denunciante, para que se apure a razão de não ter sido cumprida totalmente a determinação para preservação dos serviços e equipamentos das obras do CTI e Unidade Coronariana (peça 4, p. 29) .
17. 	Ressalte-se que a denúncia não deve ser manejada como instrumento recursal visando reformar julgados do TCU em outros processos envolvendo o mesmo objeto, sob pena de ofensa à coisa julgada administrativa. Nesse caso, a alternativa à disposição dos interessados naquele processo são as espécies recursais previstas no art. 32, da Lei 8.443/92, e no art. 277, do RI/TCU, sendo inadmissível qualquer outra via eleita para atacar tais decisões.
18. 	Com relação à solicitação para que o TCU exija da administração do HCE que forneça informações verdadeiras, trata-se de pedido vazio, não há possibilidade de que sejam diligenciadas informações falsas ao jurisdicionado. Todas as respostas prestadas são presumivelmente verdadeiras até que se prove o contrário, situação não verificada no caso concreto aqui analisado.
19. 	Ademais, o crime de falsidade ideológica, tipificado no art. 299, do Código Penal, ou outros crimes militares correlatos, preconizados no Código Penal Militar, que venham a ser cometidos pelos jurisdicionados refogem à competência do TCU, que se restringe à apuração e ao julgamento das infrações administrativas por eles praticadas.
20. 	Uma vez mais, repise-se que todas as falhas de documentação das obras relativas aos Contratos 1 e 2/2014 estão sendo tratadas no âmbito do TC Processo 004.709/2018-7. Em especial, a determinação presente no subitem 9.7 foi considerada prejudicada pela unidade técnica (peça 95, TC Processo 004.709/2018-7) , porquanto o HCE informou que não foram localizados nem os diários de obra, nem os boletins de medição relativos aos Contratos 01 e 02/2014 (peça 11, p. 1-3, TC Processo 004.709/2018-7) , e considerando que a apuração da ocorrência de sobrepreço e/ou superfaturamento foi atingida por intermédio das sindicâncias e das respectivas tomadas de contas especial, tais documentos não são mais necessários.
21. 	Quanto não haver decisões judiciais que impeçam a realização de licitações para o prosseguimento das obras inacabadas, de fato não se tem notícia desses impedimentos. No entanto, conforme já informado, a administração do HCE encontra-se impedida de realizar qualquer alteração nas áreas relativas a essas obras, em virtude de procedimentos de apuração em andamento, decorrentes de 76 ações judiciais ajuizadas, tanto pela empresa Riparo Construções e Instalações Ltda., quanto por seu sócio-administrador, Sr. José Francisco de Almeida (ver sentença e inicial à peça 11, p. 14-65, TC Processo 004.709/2018-7) .
22. 	Portanto, nos termos do Acórdão 6863/2018-TCU-Segunda Câmara, relator Ministro-substituto André Luís de Carvalho, julgado por relação, in Ata 27/2018 (peça 23, TC Processo 004.709/2018-7) , foram consideradas cumpridas as determinações contidas no Acórdão 10370/2017-TCU-Segunda Câmara, por meio dos itens 9.2 a 9.4 e 9.8, não carecendo monitoramento complementar com relação a esses pontos.
Eventual dano ao erário decorrente da transferência de angiográfo do HCE para o HMAPA
23. 	Quanto à apuração de possível dano ao erário decorrente da transferência de angiográfo do HCE para o HMAPA, não se revela necessária, porquanto trata-se de providência administrativa de aproveitamento de equipamento já adquirido que não poderia ser instalado no HCE, em razão de as obras relativas aos contratos 1 e 2/2014 se encontrarem paralisadas, aguardando procedimentos de investigação judicial (76 ações judiciais) e administrativa (TCEs para quantificação de dano ao erário) .
24. 	O Exército agiu de forma acertada ao destinar o referido equipamento para seu emprego regular e efetivo em outro hospital militar de área, sob pena de esse material se deteriorar ou ficar obsoleto.
25. 	Após a conclusão de todos os processos judiciais e administrativos que paralisaram as obras referentes aos contratos 1 e 2/2014, a administração do HCE deve prosseguir para licitar as obras necessárias à restauração do CTI e da unidade coronariana, adquirindo também novo angiógrafo.
Da litigância de má-fé
26. 	O denunciante já sabia do desfecho da representação, prolatado nos autos do TC Processo 034.746/2016-1 via Acórdão 10370/2017-TCU-Segunda Câmara, relator Ministro-substituto André Luís de Carvalho, bem como do consequente monitoramento em andamento nos autos do TC Processo 004.709/2018-7, que por meio do Acórdão 6863/2018-TCU-Segunda Câmara, relator Ministro-substituto André Luís de Carvalho, julgado por relação, in Ata 27/2018 (peça 23, TC Processo 004.709/2018-7) , considerou cumpridas as determinações constantes do acórdão monitorado, relativas aos itens 9.2, 9.3, 9.4 e 9.8, incluindo seus subitens, sem prejuízo de determinar ao Comando Militar do Leste em conjunto com o Hospital Central do Exército a efetiva recuperação do dano ao erário apurado nos autos, ainda que pela respectiva instauração da tomada de contas especial.
27. 	Já tinha também conhecimento que aquela representação não foi admitida exatamente por versar sobre interesses privados, predominante manejada para solução de controvérsias instaladas no âmbito de contratos firmados entre seus jurisdicionados e terceiros ou a prolação de provimentos jurisdicionais reclamados por particulares para a salvaguarda de seus direitos e interesses subjetivos.
28. 	Ainda assim, resolveu, pela via oblíqua da denúncia, se insurgir contra essas decisões administrativas, para novamente tentar a tutela administrativa de seus interesses privados.
29. 	Tal procedimento foi reiteradamente observado não só no âmbito dos processos desenvolvidos perante o TCU, mas também em sede judicial. A respeito, vale conferir excerto da fundamentação da sentença (ação popular 0001762-52.2018.4.02.5101, 6ª Vara Federal da Justiça Federal da Seção Judiciária do Rio de Janeiro) , proferida pelo Exmo. Juiz Federal Sérgio Bocayuva Tavares de Oliveira Dias, em 29/11/2017, que condenou a empresa Riparo Construções e Instalações Ltda. ao pagamento de multa por litigância de má-fé, nos termos do art. 80, incisos III e IV, do CPC (peça 11, p. 22, TC Processo 004.709/2018-7) :
São demandas que demonstram a clara intenção da empresa em impedir ou dificultar a apuração de fatos de levariam a uma responsabilização por danos ao erário.
Trata-se de utilizar o Judiciário a partir do ajuizamento de múltiplas demandas sem qualquer razoabilidade, como um meio de impedir regular procedimento de apuração de fatos e responsabilidades no âmbito do Exército. Aqui, como nos outros processos, a impetrante busca deslocar a presidência da condução do processo administrativo para o Judiciário, a fim de que qualquer medida processual seja adotada por força de suas impetrações, de forma que passe a substituir a autoridade impetrada no exercício de seu mister.
30. 	Ademais, o Plenário do TCU recentemente se pronunciou no sentido de que formular representação ao TCU com interesses predominantemente privados, em detrimento do interesse público, pode configurar litigância de má-fé, a ensejar a aplicação da multa prevista no art. 58 da Lei 8.443/1992 c/c os arts. 15, 80 e 81 do Código de Processo Civil (Acórdão 611/2020-TCU-Plenário, relator Ministro Raimundo Carreiro) , aplicando-se perfeitamente esse entendimento para a formulação de denúncias.
31. 	Repise-se também que o princípio da lealdade processual, com a consequente sanção à litigância de má-fé, tem plena aplicação no processo de controle externo, por força dos artigos 14, 17 e 18, do CPC, de aplicação subsidiária à Lei 8.443/1992 (Acórdão 261/2012-TCU-Plenário, relator Ministro Walton Alencar Rodrigues) .
32. 	Sendo assim, cabe advertir o denunciante que provocar a Administração Pública por interesses predominantemente privados, em detrimento do interesse público que é defendido pelo Tribunal de Contas da União, pode vir a configurar litigância de má-fé, a ensejar a aplicação da multa prevista no art. 58 da Lei 8.443/1993 c/c os arts. 15, 80 e 81 do Código de Processo Civil.
CONCLUSÃO
33.	O documento constante da peça 4 não deve ser conhecido como denúncia, por versar sobre a solução de controvérsias instaladas no âmbito de contratos firmados entre seus jurisdicionados e terceiros ou a prolação de provimentos jurisdicionais reclamados por particulares para a salvaguarda de seus direitos e interesses subjetivos, nos termos da orientação normativa contida no item 13 do anexo I à Portaria - Segecex 12/2016.
34. 	O denunciante deve ser advertido sobre a possibilidade de ser apenado por litigância de má-fé processual, caracterizada por provocar o TCU para resolução de seus interesses subjetivos, nos termos do no art. 58 da Lei 8.443/1993 c/c os arts. 15, 80 e 81 do Código de Processo Civil.
PROPOSTA DE ENCAMINHAMENTO
35.	Ante todo o exposto, submetem-se os autos à consideração superior, propondo:
a) não conhecer a presente documentação como denúncia, por versar sobre a solução de controvérsias instaladas no âmbito de contratos firmados entre seus jurisdicionados e terceiros ou a prolação de provimentos jurisdicionais reclamados por particulares para a salvaguarda de seus direitos e interesses subjetivos, nos termos da orientação normativa contida no item 13 do anexo I à Portaria - Segecex 12/2016;
b) levantar a chancela de sigiloso que recai sobre os autos após a decisão definitiva sobre a matéria, nos termos do §1º, do art. 236, do RITCU; 
c) informar ao denunciante que provocar a Administração Pública por interesses predominantemente privados, em detrimento do interesse público defendido pelo Tribunal de Contas da União, pode vir a configurar litigância de má-fé, a ensejar a aplicação da multa prevista no art. 58 da Lei 8.443/1993, c/c os arts. 15, 80 e 81 do Código de Processo Civil;
d) dar ciência do acórdão que vier a ser proferido ao denunciante e ao Hospital Central do Exército, destacando que o relatório e o voto que fundamentam a deliberação ora encaminhada podem ser acessados por meio do endereço eletrônico www.tcu.gov.br/acordaos e que, caso tenham interesse, o Tribunal pode encaminhar-lhes cópia desses documentos sem quaisquer custos;
e) arquivar o presente processo, com fundamento no art. 169, inciso III, do Regimento Interno do Tribunal.".
	É o relatório.

Fátima Aparecida Martins de Almeida (OAB/RJ 146.864).

Não atuou.

DENÚNCIA. SUPOSTAS IRREGULARIDADES. DESCUMPRIMENTO DE DELIBERAÇÃO DESTA CORTE. NÃO CONHECIMENTO. TUTELA DE INTERESSES PRIVADOS. OBJETO CONTRATUAL JÁ APRECIADO ANTERIORMENTE POR ESTA CORTE.

DENÚNCIA (DEN)

Secretaria de Controle Externo da Defesa Nacional e da Segurança Pública (SecexDefes).

Cuidam os autos de documentação apresentada a título de Denúncia a respeito de possíveis irregularidades praticadas pela administração do Hospital Central do Exército e apuradas no âmbito do TC Processo 034.746/2016-1, bem como acerca de eventual descumprimento de determinações prolatadas por meio do Acórdão 10370/2017-TCU-Segunda Câmara.
O mencionado TC Processo 034.746/2016-1 cuidou de Representação, formulada pela Riparo Construções e Instalações Ltda., diante da rescisão unilateral dos Contratos 01/2014 e 02/2014 pelo Hospital Central do Exército, com suposto dano ao erário.
Por meio do Acórdão 10370/2017-TCU-Segunda Câmara, relatado pelo e. Ministro André Luís de Carvalho, esta Corte deixou de conhecer daquela Representação, sem prejuízo de expedir determinações de providências a serem adotadas pelo Comando Militar do Leste (CML) . 
Na sequência, foi autuado o TC Processo 004.709/2018-7, para monitoramento das determinações contidas no referido decisum, por meio das quais foram consideradas parcialmente cumpridas as determinações (Acórdão 6863/2018-TCU-Segunda Câmara) .
Na presente oportunidade, examina-se Denúncia formulada a respeito das mesmas obras (Contratos 01/2014 e 02/2014) , na qual alega-se os mesmos fatos tratados no TC-Processo 034.746/2016-1 e TC-Processo 004.709/2018-7.
	Após termo de distribuição de relatoria à peça 25, o presente feito foi examinado pela SecexDefesa, a qual propõe, em sua derradeira instrução (peças 30-32) , em essência, não conhecer a presente documentação como Denúncia tendo em vista ser matéria já apreciada na Corte e atendimento a interesses subjetivos da representante.
Brevemente historiado, adianto que acompanho a íntegra da proposta vazada pela unidade técnica, incorporando a respectiva análise às minhas razões de decidir. 
Observo que o presente feito busca a salvaguarda de direitos e interesses subjetivos do Denunciante, versando sobre a solução de controvérsias decorrentes de contratos firmados entre os jurisdicionados desta Casa e terceiros, não guardando amparo nas competências desta Casa.
A este respeito, destaco apontamento instrutório quanto à existência de dezenas de ações judiciais apresentadas pelo Denunciante em face do HCE (peça 30, p. 5;  TC Processo 004.709/2018-7, peça 11, p. 14-65) .
Além disso e mais relevante, o caso em tela revela conexão com assunto já examinado por esta Corte, no âmbito do TC Processo 034.746/2016-1, no qual restou consignado que aquele representante buscava solucionar conflito próprio em relação aos contratos 1 e 2/2014, firmados com a administração do Hospital Central do Exército. 
Nestes termos, a despeito de a documentação apresentada estar redigida em linguagem clara e objetiva, conter nome legível e a qualificação do denunciante, bem como encontrar-se acompanhada do indício concernente à irregularidade ou ilegalidade denunciada, deixa de atender integralmente aos requisitos de admissibilidade constantes no art. 235 do Regimento Interno do TCU (RI/TCU) , não devendo ser admitida.
Deixo de acolher neste momento a proposta da instrução sobre a litigância de má-fé,  vez que com o deslinde ora proposto pode haver conduta condizente da representante.
Ante o exposto, manifesto-me por que o Tribunal aprove o acórdão que ora submeto à deliberação deste Colegiado.
TCU, Sala das Sessões Ministro Luciano Brandão Alves de Souza, em 24 de junho de 2020.
AUGUSTO SHERMAN CAVALCANTI 
Relator